ACORDAO-COMPLETO-2369410

ACÓRDÃO 1237/2020 ATA 4/2020 - PRIMEIRA CÂMARA

VISTOS, relatados e discutidos estes autos em que se apreciam recursos de reconsideração interpostos por Ema Flora Barboza de Souza e Alberto Jorge Garcia de Carvalho em face do Acórdão 9464/2018-TCU-Primeira Câmara, por meio do qual o Tribunal julgou suas contas irregulares, imputou-lhes débito solidário e aplicou-lhes multa individual fundamentada no art. 57 da Lei 8.443/1992, bem como aplicou a Ema Flora Barboza de Souza multa fundamentada no art. 58 da mesma lei,
ACORDAM os Ministros do Tribunal de Contas da União, reunidos em Sessão da Primeira Câmara, diante das razões expostas pelo Relator, em:
9.1. com fundamento no arts. 32, inciso I, e 33 da Lei 8.443/1992, conhecer e dar provimento parcial ao presente recurso de reconsideração para:
9.1.1. reduzir o débito de que trata o item 9.2 do Acórdão 9464/2018-TCU-Primeira Câmara para R$ 58.955,89 (cinquenta e oito mil, novecentos e cinquenta e cinco reais e oitenta e nove centavos) , com data de ocorrência 8/5/2012;
9.1.2. reduzir o valor da multa aplicada individualmente aos recorrentes por meio do item 9.3 do Acórdão 9464/2018-TCU-Primeira Câmara, de R$ 25.000,00 (vinte e cinco mil reais) para R$ 10.000,00 (dez mil reais) ;
9.2. dar ciência deste acórdão aos recorrentes e à Procuradoria da República no Estado do Piauí.

Recursos de Reconsideração contra decisão que julgou as contas dos recorrentes irregulares e os condenou em débito e ao pagamento de multa em razão da execução parcial de contrato de repasse destinado à construção de praças, calçamento, pavimentação e infraestrutura na municipalidade.

Primeira Câmara

Município de Luzilândia - PI.

3. Recorrentes: Ema Flora Barboza de Souza (XXX.014.483-XX); Alberto Jorge Garcia de Carvalho (XXX.981.253-XX).

13.1. Ministros presentes: Walton Alencar Rodrigues (Presidente) e Bruno Dantas (Relator).
13.2. Ministros-Substitutos convocados: Marcos Bemquerer Costa e André Luís de Carvalho.
13.3. Ministro-Substituto presente: Augusto Sherman Cavalcanti.

ACORDAO-COMPLETO-2558163

Acórdão de Relação 7156/2022 - Segunda Câmara

Acórdão de Relação

Segunda Câmara

ACORDAO-COMPLETO-2521122

Acórdão de Relação 391/2022 - Segunda Câmara

BRUNO DANTAS

Ministro-Substituto Marcos Bemquerer Costa.

Por registrar as principais ocorrências havidas no andamento do processo até o momento, resumindo os fundamentos das peças acostadas aos autos, adoto como relatório, com os ajustes necessários, a instrução da secretaria responsável pela análise da demanda (peça 97) , que contou com a anuência do corpo diretivo da unidade (peças 98-99) e do Ministério Público junto ao TCU (peça 100) :
"INTRODUÇÃO
Trata-se de recursos de reconsideração interpostos por Alberto Jorge Garcia de Carvalho (peça 90) e Ema Flora Barboza de Souza (peça 78) , ex-prefeitos de Luzilândia-PI, contra o Acórdão 9464/2018-TCU-Primeira Câmara (peça 62) , de relatoria do Ministro Marcos Bemquerer Costa, transcrito na íntegra abaixo o texto original:
'9. Acórdão:
VISTOS, relatados e discutidos estes autos referentes à Tomada de Contas Especial instaurada pela Caixa Econômica Federal - Caixa contra Janaínna Pinto Marques (gestões 2005- 2008 e 2009 a 2/6/2011) , Alberto Jorge Garcia de Carvalho (gestão 24/7/2011 a 31/12/2012) e Ema Flora Barboza de Souza (gestão 2013-2016) , ex-prefeitos de Luzilândia/PI, em vista da execução parcial do Contrato de Repasse 188.160-97/2005, firmado entre o município de Luzilândia/PI e o Ministério do Turismo, por intermédio da Caixa, tendo por objeto a 'construção de praças, calçamento, pavimentação e infraestrutura da Lagoa do Cajueiro'.
ACORDAM os Ministros do Tribunal de Contas da União, reunidos em sessão da 1ª Câmara, ante as razões expostas pelo Relator, em:
9.1. com fundamento nos arts. 1º, inciso I, 16, inciso II, 18 e 23, inciso II, da Lei 8.443/1992, julgar regulares com ressalva as contas de Janaínna Pinto Marques, conferindo-lhe quitação;
9.2. com base nos arts. 1º, inciso I, 16, inciso III, alíneas b e c, 19, caput, e 23, inciso III, da Lei 8.443/1992, julgar irregulares as contas de Alberto Jorge Garcia de Carvalho e de Ema Flora Barboza de Souza, condenando-os solidariamente ao pagamento da quantia de R$ 179.066,91 (cento e setenta e nove mil, sessenta e seis reais e noventa e um centavos) , atualizada monetariamente e acrescida dos juros de mora, calculados a partir de 31/03/2012 até a data da efetiva quitação, nos termos da legislação em vigor, fixando-lhes o prazo de 15 (quinze) dias, a contar do recebimento das notificações, para que comprovem, perante o Tribunal (art. 214, inciso III, alínea a, do Regimento Interno/TCU) , o recolhimento da dívida ao Tesouro Nacional;
9.3. aplicar a Alberto Jorge Garcia de Carvalho e a Ema Flora Barboza de Souza, individualmente, a multa prevista no art. 57 da Lei 8.443/1992, no valor de R$ 25.000,00 (vinte e cinco mil reais) , fixando-lhes o prazo de 15 (quinze) dias, a contar das notificações, para que comprovem, perante o Tribunal, o recolhimento das dívidas ao Tesouro Nacional (art. 214, inciso III, alínea a, do Regimento Interno/TCU) , atualizadas monetariamente desde a data deste Acórdão até a data do efetivo recolhimento, se forem paga após o vencimento, na forma da legislação em vigor;
9.4. aplicar a Ema Flora Barboza de Souza a multa capitulada no art. 58, inciso IV, da Lei 8.443/1992, na quantia de R$ 5.000,00 (cinco mil reais) , fixando-lhe o prazo de 15 (quinze) dias, a contar da notificação, para que comprove, perante o Tribunal, o recolhimento da dívida ao Tesouro Nacional (art. 214, inciso III, alínea a, do Regimento Interno/TCU) , atualizada monetariamente desde a data deste Acórdão até a data do efetivo recolhimento, se for paga após o vencimento, na forma da legislação em vigor;
9.5. autorizar, caso requerido, nos termos do art. 26 da Lei 8.443/1992, o parcelamento das dívidas indicadas nos subitens 9.2 a 9.4 acima em até 36 (trinta e seis) parcelas mensais e sucessivas, sobre as quais incidirão os correspondentes acréscimos legais (débito: atualização monetária e juros de mora; multa: atualização monetária) , esclarecendo aos responsáveis que a falta de pagamento de qualquer parcela importará no vencimento antecipado do saldo devedor, sem prejuízo das demais medidas legais;
9.6. autorizar, desde logo, a cobrança judicial das dívidas a que se refere este Acórdão, caso não atendidas as notificações, nos termos do art. 28, inciso II, da Lei 8.443/1992;
9.7. determinar à Caixa Econômica Federal que, no prazo de 30 (trinta) dias a contar do recebimento da notificação deste Acórdão, recolha ao Tesouro Nacional, se ainda não o fez, a parte dos recursos federais que compõe o saldo remanescente da conta corrente em que foram depositados os recursos do Contrato de Repasse 188.160-97/2005;
9.8. nos termos do art. 7º da Resolução TCU 265/2014, dar ciência à Caixa Econômica Federal de que a instauração de tomada de contas especial não constitui motivo para fundamentar a prorrogação automática de vigência dos ajustes celebrados como representante da União, cabendo o prolongamento do acordo, desde que se vislumbre, no caso concreto, a possibilidade real de correção das irregularidades e se explicite a devida motivação, sempre com foco no interesse público, nos termos do Acórdão 2528/2016-TCU-Primeira Câmara;
9.9. remeter cópia deste Acórdão à Procuradoria da República no Estado do Piauí, com fundamento no art. 16, § 3º, da Lei 8.443/1992 c/c o § 7º do art. 209 do Regimento Interno do TCU, e à Procuradoria da União no Estado do Piauí, em atenção ao Ofício/2016/PU/PI/AGU (peça 1, do TC Processo 010.259/2016-3, apenso a estes autos) .'
HISTÓRICO.
2. Esta tomada de contas especial foi instaurada pela Caixa Econômica Federal - Caixa contra Janaínna Pinto Marques (gestões 2005-2008 e 2009 a 2/6/2011) e Ema F. B. De Souza (gestão 2013-2016) , ex-prefeitas de Luzilândia/PI, em vista da execução parcial do Contrato de Repasse 188.160-97/2005, Siafi 546474 (peça 1, p. 3) .
3. O escopo do ajuste firmado entre a municipalidade e o Ministério do Turismo, por intermédio da Caixa, foi a construção de praças, calçamento e pavimentação da Avenida Cesário Marinho no valor total de R$ 1.050.000,00, com R$ 1.000.000,00 de origem federal (peça 1, p. 59-65 e 69-81) . A contrapartida inicial de R$ 50.000,00 foi majorada para R$ 154.906,59 por meio de aditivo (peça 8, p. 66) .
4. O tomador de contas (Caixa) propôs a responsabilização solidária de Janaínna P. Marques e Ema F. B. De Souza pelo débito correspondente aos recursos federais efetivamente transferidos ao município (R$ 762.480,02) , diante da paralisação e conclusão parcial das obras, as quais, no seu entendimento, não tinha funcionalidade e proveito à população local (peça 1, p. 237 e 239) .
5. A Secex/SE promoveu diligências junto à Caixa (peças 6, 8 e 9) e ao município de Luzilândia-PI (peças 7, 12, 14 e 16) , audiência (peças 24 e 34) e a citação das ex-gestoras (peças 23, 25, 26 e 35 e do ex-prefeito Alberto J. G. De Carvalho, gestão 24/7/2011 a 31/12/2012 (peças 22 e 36) , para apresentarem alegações de defesa ou adimplirem o débito quantificado no processo.
6. As Sras. Janaínna e Ema apresentaram suas defesas (peças 49 e 50) , enquanto que Alberto deixou transcorrer in albis o prazo que lhe foi conferido.
7. A Secex/SE (peças 51-53) concluiu que as defesas foram insuficientes para demonstrar o atingimento da finalidade pactuada no ajuste e responsabilizou os ex-prefeitos pelo débito apurado nos autos.
8. O Ministério Público de Contas concordou com a referida análise (peça 54) .
9. O Relator original e a 1ª Câmara discordaram dos pareceres precedentes (peças 62-63) , pois entenderam que a natureza divisível do objeto pactuado permitia a distinção entre as etapas executadas e não executadas, e que a obra executada era, em parte, funcional e aproveitável, pois a pavimentação em paralelepípedo da Avenida Cesário Marinho, verificada in loco e registrada em fotografias, demonstrou sua trafegabilidade e a parcial funcionalidade da avenida (itens 17 a 30 da peça 63, p. 2-4) .
10. Quanto à responsabilização pelo débito, apontou-se a solidariedade entre os ex-prefeitos Alberto J. G. De Carvalho e Ema F. B. De Souza. Alberto foi responsabilizado por ter pago medições a maior, pelos serviços não executados de 130 metros de calçada, não ter apresentado a prestação de contas relativa à 5ª e 6º parcelas liberadas, não ter dado continuidade às obras, e, na impossibilidade de fazê-lo, não ter adotado providências para resguardar o erário público (peça 62 e peça 63, p. 6, itens 55 a 57) . A Sr. Ema foi responsabilizada por não ter assegurado a continuidade das obras e não ter adotado medidas para resguardar o erário. A ex-prefeita também foi multada por ter deixado de atender diligência do Tribunal (peças 7, 12, 14, 16 e peça 63, p. 6-8, itens 58 a 68) .
11. Passa-se ao exame dos recursos de reconsideração interpostos por Alberto Jorge Garcia de Carvalho e Ema Flora Barboza de Souza contra o Acórdão 9464/2018-TCU-Primeira Câmara.
EXAME DE ADMISSIBILIDADE
12. O Ministro Bruno Dantas admitiu os recursos de reconsideração, suspendendo-se os efeitos dos itens 9.2, 9.3, 9.4 e 9.6 do acórdão recorrido, somente em relação à recorrente Ema Flora Barboza de Souza (peças 83 e 94) .
EXAME DE MÉRITO
13. Constitui objeto desta análise definir se: (a) a responsabilidade do ex-prefeito Alberto J. De Carvalho restou demonstrada nos autos; e (b) a responsabilidade da ex-prefeita Ema F. B. De Souza restou demonstrada nos autos.
Do exame da responsabilidade do ex-prefeito Alberto Jorge Garcia de Carvalho (peça 90) 
Argumentos
14. Alberto J. G. De Carvalho contesta sua condenação no acórdão recorrido e alega:
14.1. A falta de funcionalidade da calçada lateral da avenida, o atraso e a paralisação das obras ocorreram na gestão antecessora, como apontou o Relatório de Acompanhamento de Empreendimento de 3/3/2012 e o Parecer de 31/7/2013 (peça 90, p. 5-8) .
14.2. Após a vistoria e medição da Caixa, o recorrente autorizou o pagamento à construtora Construendo Ltda. (22/9/2011) das parcelas executadas na gestão anterior, entre 21/6/2010 e 15/4/2011 e iniciada em 18/04/2011 (peça 90, p. 5-7 e 9) .
14.3. A Construtora Construendo Ltda. paralisou a execução das obras sem justificativa e o curto tempo de mandato não lhe permitiu adotar as medidas necessárias para dar continuidade às obras (peça 90, p. 8) .
14.4. É um equívoco afirmar que as obras foram paralisadas no mês de março de 2012, pois o espelho de acompanhamento de obras (peça 90, p. 21) informou que a obra já contava mais de um ano na situação de paralisada no sistema da Caixa (peça 90, p. 8) .
15. Sustenta que repassou a prestação de contas dos recursos liberados em sua gestão à sua assessoria que havia lhe assegurado tê-los protocolados junto à Caixa (peça 90, p. 4) . Apresenta o ofício 031/2011 com carimbo de protocolo da Caixa para comprovar a entrega da referida prestação de contas (peça 90, p. 4, 6 e 14-20) .
16. Informa que assumiu o mandato de apenas um ano e seis meses (gestão de 28/7/2011 a 31/12/2012) e por inexperiência depositou toda sua confiança em seus assessores que deixaram de responder as notificações desta tomada de contas especial, que culminou na sua injusta condenação (peça 90, p. 3-4) .
17. Afirma que agiu de boa-fé e jamais teve a intenção de causar dano ao erário (peça 90, p. 6-7) .
Análise
18. Preliminarmente examina-se o débito.
19. A União realizou dois repasses federais de R$ 500.000,00 (peça 1, p. 223 e 225) à Caixa, que foram depositados na conta corrente 0647025-0 em 1/3/2007 e 17/12/2007 (peça 8, p. 44) e, em seguida, os valores foram transferidos para as contas-poupança 06470250-1 (peça 8, p. 49) e 1347025-3 (peça 8, p. 56) .
20. No dia 6/3/2008, os recursos federais foram reunidos na conta-poupança 06470250-1, com a transferência dos valores da conta-poupança 1347025-3 para a conta 06470250-1 que, naquela data, perfazia o montante de R$ 505.616,66 (peça 8, p. 49 e 56) .
21. O extrato bancário da conta-poupança 06470250-1 (peça 8, p. 49-55) evidencia o aporte de somente recursos federais, pois não há registro de movimentação financeira (crédito) de valores municipais.
22. Não há identificação ou justificativas para as operações de débito e crédito de R$ 166.500,04, realizadas na conta-poupança em 24/6 e 21/8/2008 (peça 8, p. 49-50) . Nota-se que o valor debitado no dia 24/6/2008 (peça 8, p. 49)  não foi creditado na conta-corrente  (peça 8, p. 44) . Os valores creditados nessa data na conta corrente foram R$ 144.167,54 (de origem federal - extrato da conta-poupança de peça 8, p. 49) e R$ 22.332,50 (de origem municipal) , cuja soma resultou no saldo de R$ 166.500,04.
23. No dia 21/8/2008 houve um crédito de R$ 166.500,04 na conta-poupança (peça 8, p. 50) , cuja origem não pode ser atribuída à conta-corrente, pois o débito ali apresentado de mesmo valor  (peça 8, p. 44)  refere-se ao pagamento da 2ª parcela, cujos comprovantes de despesa constam da prestação de contas parcial de peça 8, p. 20-25. Ou seja, não há comprovação da origem e do destino das operações de débito/crédito de R$ 166.500,04 da conta-poupança (peça 8, p. 49-50) .
24. Não há como afirmar que é de origem municipal o crédito de R$ 166.500,04 efetuado em 21/8/2008 na conta-poupança (peça 8, p. 50) . E, ainda que fosse comprovada a origem municipal, não teria sido o crédito resultado do débito indevidamente realizado em 24/6/2008 para corrigir/compensar um erro de operação?
25. Portanto, apesar da falta de identificação das operações de débito e crédito de R$ 166.500,04, efetuadas em 24/6 e 21/8/2008 (peça 8, p. 49-50) , entende-se que a integralidade do saldo bloqueado e remanescente de R$ 598.530,18 (peça 8, p. 55) compõe-se exclusivamente de recursos da União.
26. Dessa forma, constará da proposta desta instrução alterar a redação do item 9.7 do Acórdão 9464/2018-TCU-Primeira Câmara, para que o Tribunal determine à Caixa o recolhimento integral do saldo da conta 06470250-1 ao Tesouro Nacional, se ainda não o fez.
27. A Caixa desbloqueou 6 parcelas, que somadas resultaram em R$ 762.480,02 (peça 1, p. 3) . Seguem as informações referentes a cada parcela liberada.
27.1. 1ª parcela: relatório de acompanhamento de empreendimento (RAE) de 20/2/2008 (peça 1, p. 159-165) , relatório de prestação de contas parcial e autorização de saque de 6/3/2008 (peça 1, p. 89-91) , desbloqueio de R$ 249.829,23 (R$ 216.319,86 da União e R$ 33.509,37 de contrapartida) em 12/03/2008 (peça 8, p. 44 e 49) e prestação de contas parcial em 6/6/2008 (peça 8, p. 26-35) .
27.2. 2ª parcela: relatório de acompanhamento de empreendimento de 28/3/2008 (peça 1, p. 167-173) , desbloqueio de R$ 166.500,04 (R$ 144.167,54 da União e R$ 22.332,50 de contrapartida) em 24/06/2008 (peça 8, p. 44 e 49) e prestação de contas parcial em 30/6/2008 (peça 8, p. 20-25) .
27.3. 3ª parcela: relatório de acompanhamento de empreendimento de 23/3/2009 (peça 1, p. 179-181) , relatório de prestação de contas parcial e autorização de saque de 30/03/2009 (peça 1, p. 95-97) , desbloqueio de R$ 212.972,51 (R$ 184.406,70 da União e R$ 28.565,81 de contrapartida) em 02/04/2009 (peça 8, p. 16, 45 e 50) e prestação de contas parcial em 13/08/2009 (peça 8, p. 13-19) .
27.4. 4ª parcela: relatório de acompanhamento de empreendimento de 25/7/2011 (peça 1, p. 185-189) , relatório de prestação de contas parcial e autorização de saque de 16/09/2011 (peça 1, p. 113-115) , desbloqueio de R$ 184.715,20 (R$ 158.630,03 da União e R$ 26.085,17 de contrapartida) em 22/09/2011 (peça 8, p. 10, 45 e 52) e prestação de contas parcial em 20/10/2011 (peça 8, p. 7-12) .
27.5. 5ª parcela: relatório de acompanhamento de empreendimento de 28/12/2011 (peça 1, p. 191-197) , relatório de prestação de contas parcial e autorização de saque de 26/01/2012 (peça 1, p. 119-121) , desbloqueio de R$ 33.927,91 (R$ 29.136,67 da União e R$ 4.791,24 de contrapartida) em 8/5/2012 (peça 8, p. 45 e 52) e pagamento realizado em 8/5/2012 junto com a 6ª parcela (informação da peça 1, p. 3 e extrato bancário à peça 8, p. 45 e 52) .
27.6. 6ª parcela: relatório de acompanhamento de empreendimento de 7/03/2012 (peça 1, p. 199-207) , relatório de prestação de contas parcial e autorização de saque de 12/04/2012 (peça 1, p. 127-129) , desbloqueio de R$ 34.722,70 (R$ 29.819,22 da União e R$ 4.903,48 de contrapartida) em 8/5/2012 (peça 8, p. 45 e 52) e pagamento realizado em 8/5/2012 junto com a 5ª parcela (informação de peça 1, p. 3 e extrato bancário à peça 8, p. 45 e 52) .
28. Os Relatórios de Acompanhamento de Empreendimento - RAEs expedidos pela Caixa nas seguintes datas: 20/2/2008 (peça 1, p. 159-165) , 28/3/2008 (peça 1, p. 167-173) , 23/3/2009 (peça 1, p. 179-181) , 23/7/2011 (peça 1, p. 185-189) , 28/12/2011 (peça 1, p. 191-197) e 3/3/2012 (peça 1, p. 199- 207) apontaram a execução de 80,47% do total avençado, a qualidade satisfatória da obra e o atraso na execução do empreendimento.
29. A conclusão de que o empreendimento executado era parcialmente funcional decorreu da constatação in loco da trafegabilidade da pavimentação em paralelepípedo da Avenida Cesário Marinho (concluída) , comprovada na verificação do uso pela comunidade local, a teor do Parecer de 26/7/2013 (peça 9, p. 8) e do relatório fotográfico (peça 9, p. 14-15) emitidos pela empresa A. Lima Engenharia Ltda., CNPJ 06.047.267/0001-10, contratada pela Caixa.
30. Apesar de não concluído integralmente o empreendimento (80,47%) , observa-se que houve o reconhecimento, pelo Tribunal, do aproveitamento ao fim a que se destinava o ajuste e o usufruto da funcionalidade da pavimentação da avenida pela comunidade local. Desse modo, não há que se falar em débito do montante dispendido de R$ 762.480,02, o qual poderia ensejar o enriquecimento sem causa da União. Nesse sentido é o entendimento firmado no Acórdão 3459/2019-TCU-Segunda Câmara, rel. Min. Marcos Bemquerer.
31. Do exame da parcela executada, a Caixa apontou as seguintes inconsistências ensejadoras de débito: medição física e cálculo financeiro a maior de R$ 63.647,53 e R$ 64.965,96, respectivamente (peça 1, p. 209 e 211) e pavimentação inadequada e inexecução de 130 metros de calçada (peça 9, p. 8) .
32. Nota-se, todavia, que os documentos dos autos não permitem apurar ou estimar o valor do débito relacionado à má execução da pavimentação da calçada lateral da avenida, indicada no parecer técnico de peça 9, p. 8, bem como não há como afirmar que a inexecução dos 130 metros de calçada, apontada nesse parecer, constituiu débito, porque não há informação de que tal serviço já havia sido pago e a execução desses 130 metros de calçada poderia compor a parcela ainda não realizada do item 2.1 do relatório de peça 1, p. 199 (14,38% = R$ 33.558,77) .
33. Não se pode afirmar que a conclusão parcial do empreendimento (80,47%) causou dano ao erário porquanto restou comprovada a funcionalidade da pavimentação da avenida (concluída) , bem como remanesceram recursos disponíveis à conta do ajuste para sua perfeita conclusão (peça 8, p. 55) .
34. Desse modo, entende-se que os elementos dos autos permitem somente apurar o débito decorrente das inconsistências apontadas nos pareceres técnicos de peça 1, p. 209 e 211: (a) medição acumulada a maior do serviço de pavimentação da 1ª licitação (empresa STC) no valor de R$ 63.647,53 e erro de cálculo em item do quantitativo medido do acumulado da 2ª licitação (empresa Constroendo) no valor de R$ 64.965,96.
35. Registra-se que a metodologia adotada na apuração do valor do débito consta nos itens 31 a 42 do voto condutor da decisão recorrida (peça 63, p. 4-5) , que resultou no débito de R$ 179.066,91.
36. Passa-se ao exame da responsabilidade do recorrente.
37. O ex-prefeito Alberto J. G. De Carvalho fora citado e condenado por não ter apresentado a prestação de contas da 5ª e 6ª parcelas liberadas (desbloqueadas em 8/5/2012, no total de R$ 58.955,89) e por não ter concluído o objeto pactuado (peças 23 e 63, p. 6, itens 55-57) .
38. O débito de R$ 63.647,53 (peça 1, p. 209) refere-se a serviços da empresa STC Serviços Tecnologia e Construção Ltda. prestados e pagos na gestão da ex-prefeita Janaínna Pinto Marques (2005-2008 e 2009 a 2/6/2011) , conforme os documentos contidos na prestação de contas da 1ª, 2ª e 3ª parcelas (peça 8, p. 13-19, 20-25 e 26-35) .
39. Desta feita, entende-se que a responsabilização de Alberto J. G. De Carvalho pelo débito de R$ 63.647,53 deve ser afastada por ausência do nexo de causalidade entre a conduta do ex-prefeito e o dano causado ao erário e por ausência, na citação, da descrição da irregularidade atribuída ao responsável (peça 22) .
40. Nesta fase recursal, não há como responsabilizar a ex-prefeita Janaínna Pinto Marques ao ressarcimento desse débito visto que a ex-gestora também não fora chamada aos autos para apresentar alegações de defesa em face de tal irregularidade, sendo que eventual citação da ex-alcaide mostrar-se-ia contraproducente nesta fase do processo.
41. O débito de R$ 64.965,96 é de responsabilidade de Alberto J. G. De Carvalho, que autorizou os pagamentos (a maior) dos serviços prestados pela empresa Constroendo Ltda. (peça 1, p. 185, 191 e 199) por erro de cálculo do quantitativo de pavimentação medido no acumulado da 2ª licitação (peça 1, p. 209) .
42. Os pagamentos por tais serviços no valor de R$ 184.715,20 (peça 8, p. 10-12, 45) e de R$ 58.955,89 (peça 8, p. 45) foram realizados no período de gestão (24/7/2011 a 31/12/2012) de Alberto J. G. De Carvalho (peça 9, p. 4) .
43. A autorização do pagamento à construtora Construendo Ltda. realizado em 22/9/2011 foi confirmada pelo recorrente à peça 90, p. 9.
44. O fato de a execução física desses serviços ou parte deles ter ocorrido na gestão antecessora, como indicou o relatório de execução físico-financeiro da 4ª parcela (peça 8, p. 8) , não é suficiente para afastar a responsabilidade do recorrente, que, ressalta-se, autorizou o pagamento mediante apresentação de medição viciada com erro no valor unitário do serviço realizado, que resultou em dano ao erário.
45. O ex-prefeito Alberto J. G. De Carvalho tinha o dever de prestar contas da 4ª, 5ª e 6ª parcelas, as quais foram desbloqueadas pela Caixa em sua gestão (itens 27.4, 27.5 e 27.6 desta instrução) . Todavia, somente a documentação alusiva à 4ª parcela fora exibida (peça 8, p. 7-12) como informou a Caixa à peça 8, p. 2.
46. A prestação de contas da 5ª e 6ª parcelas não restou comprovada nos autos. Os documentos acostados ao recurso (peça 90) não se prestam a comprová-la, porquanto o ofício 031/2011, o relatório de execução físico-financeiro, a relação de solicitação/comprovação de pagamentos, o recibo e o extrato bancário de peça 90, p. 14, 16, 18, 19 e 20 referem-se à prestação de contas parcial da 4ª parcela.
47. Os documentos que fazem referência às 5ª e 6ª parcelas, compostos pelo ofício 012/2012 e pelo relatório de execução físico-financeiro (peça 90, p. 15 e 17) , além de desacompanhados dos demais documentos da prestação de contas (relação de solicitação/comprovação de pagamentos, nota fiscal, recibo e extrato bancário) , vêm desprovidos do comprovante de protocolo da prestação de contas dessas parcelas junto à Caixa.
48. As justificativas apresentadas pela omissão na prestação de contas da 5ª e 6ª parcelas baseadas na responsabilidade de sua assessoria, na inexperiência do recorrente e no curto tempo de mandato municipal não são capazes de elidir sua falha no dever de prestar contas dos recursos públicos, a teor do art. 70, parágrafo único, da Constituição Federal.
49. Registra-se que o prefeito Alberto J. G. De Carvalho teve tempo suficiente para apresentar as prestações de contas parciais desde a data do pagamento da 5ª e 6ª parcelas (8/5/2012) até e o fim de seu mandato ocorrido em 31/12/2012.
50. Da mesma forma, o ex-prefeito dispôs de tempo razoável para adotar as medidas necessárias para dar continuidade às obras, o que, de forma injustificada, não foi feito.
51. A alegação de que as obras do empreendimento foram paralisadas na gestão antecessora, com fulcro no documento de peça 90, p. 21, carece de lastro probatório.
52. A tentativa de transferir a responsabilidade para a Construtora Construendo Ltda. pela paralisação das obras não merece acolhimento. Não há evidências de que o ex-gestor tenha requerido à contratada a conclusão das obras ou que tenha adotado as medidas contratuais e legais cabíveis para sua consecução.
53. Ademais, o recorrente tinha à sua disposição recursos suficientes na conta 06470250-1 para dar prosseguimento à execução das obras no montante de R$ 463.599,94, conforme extrato bancário de 6/6/2012 à peça 8, p. 52.
54. A disponibilidade de recursos e a injustificada conduta omissiva do recorrente para dar continuidade às obras paralisadas caracterizaram a responsabilidade do ex-prefeito, por contrariar o princípio da continuidade administrativa. Nesse sentido são os Acórdão 6363/2017-TCU-Segunda Câmara, rel. Min. Marcos Bemquerer, 13.590/2016-2ª Câmara, rel. Min. Marcos Bemquerer, 10.968/2015-2ª Câmara, rel. Min. Ana Arraes.
55. A alegação de que o atraso nas obras e a má execução da pavimentação da calçada (sem funcionalidade) ocorreram na gestão anterior não socorre a defesa do recorrente, porquanto não há na proposta desta instrução a responsabilização do recorrente por tais irregularidades.
56. A alegada boa-fé do recorrente na autorização dos pagamentos não foi efetivamente demonstrada nos autos, assim como não afasta as irregularidades a ele atribuídas.
57. A responsabilidade perante o TCU é de natureza subjetiva, caracterizada pela presença de simples culpa stricto sensu, prescindindo de evidenciação de conduta dolosa, má-fé ou enriquecimento indevido do gestor.
58. Portanto, remanesce a responsabilidade do ex-prefeito Alberto Jorge Garcia de Carvalho pelo pagamento (a maior) de serviços por erro de cálculo do quantitativo de pavimentação medido no acumulado da 2ª licitação com débito de R$ 64.965,96, pela falta da prestação de contas da 5ª e 6ª parcelas e por não ter concluído o objeto pactuado.
59. Em respeito ao devido processo legal, ao direito à ampla defesa e ao contraditório, entende-se que o valor do débito imputado ao recorrente deve se limitar àquele pelo qual fora citado à peça 22. Assim, propõe-se a redução do débito para R$ 58.955,89, contado da data da liberação do recurso (8/5/2012) .
Do exame da responsabilidade da ex-prefeita Ema F. B. De Souza (peça 78) 
Argumentos
60. A ex-prefeita Ema F. B. De Souza alega a ausência de responsabilidade solidária pelo débito apurado nos autos. Para tanto, afirma que:
60.1. A ex-prefeita Janaínna Pinto Marques geriu os recursos federais repassados em 11/3/2008 (R$ 216.319,86) , 24/06/2008 (R$ 144.167,54) e 2/3/2009 (R$ 184.496,70) e, após as inspeções in loco realizada nos dias 20/2/2008, 28/3/2008 e 23/3/2009, a Caixa aprovou suas contas (peça 78, p. 4-5) .
60.2. O ex-prefeito Alberto Jorge Garcia, apesar de ter recebido as duas últimas parcelas em 21/9/2011 (R$ 158.630,03) e 8/5/2012 (R$ 58.955,89) , não comprovou a aplicação regular dos valores recebidos, bem como paralisou injustificadamente a obra (peça 78, p. 5-6) .
60.3. A ex-prefeita (recorrente) não recebera em sua gestão (2013 a 2016) nenhuma das parcelas repassadas pela Caixa e, por via lógica, não há que se falar em má gestão propriamente dita de recursos públicos (peça 78, p. 5-6) .
60.4. A omissão da ex-prefeita (recorrente) quanto às medidas necessárias à continuidade das obras deu-se por não ter sido informada de sua existência e pela ausência dos respectivos documentos nos arquivos da Prefeitura Municipal de Luzilândia/PI (peça 78, p. 5) .
60.5. A jurisprudência do Tribunal afasta a responsabilidade solidária do prefeito sucessor: (a)  se não geriu os recursos públicos, a teor dos Acórdão 2850/2018-TCU-Segunda Câmara e 665/2016-TCU-1ª Câmara; e (b) se a aplicação dos recursos, a vigência do convênio e o fim do prazo para prestação de contas tiverem ocorrido na gestão antecessora, nos termos do Acórdão 3912/2016-TCU-Primeira Câmara (peça 78, p. 5-6) .
61. A recorrente requer o afastamento da multa de R$ 25.000,00 do art. 57, da Lei 8.443/1992, por não ter recebido ou gerido recursos do contrato de repasse (peça 78, p. 6-7) .
Análise
62. A ex-prefeita de Luzilândia-PI Ema F. B. De Souza (gestão 2013-2016) foi responsabilizada em débito solidário com seu antecessor por não ter dado continuidade às obras paralisadas, objeto do contrato de repasse, e não ter adotado medidas para resguardar o erário público, conforme ofício de citação e o voto condutor do acórdão recorrido à peça 23 e peça 63, p. 6-7, itens 58 a 63.
63. Os fundamentos da condenação da recorrente não se relacionam com o fato de a recorrente não ter recebido recursos em seu mandato (2013 a 2016) .
64. O recurso estava disponível na conta específica do ajuste e no início do mandato da recorrente o valor era de R$ 480.184,67, conforme extrato bancário de 6/1/2013 à peça 8, p. 52.
65. A disponibilidade de recursos e a conduta omissiva da recorrente caracterizaram a responsabilidade da ex-prefeita por contrariar o princípio da continuidade administrativa. Nesse sentido são os Acórdão 6363/2017-TCU-Segunda Câmara, rel. Min. Marcos Bemquerer, 13.590/2016-2ª Câmara, rel. Min. Marcos Bemquerer, 10.968/2015-2ª Câmara, rel. Min. Ana Arraes.
66. A alegação de que a ex-prefeita não fora informada da obra contradiz com sua própria declaração feita em alegações de defesa (peça 50, p. 7) , na qual afirmara que teve conhecimento das inconsistências na execução do ajuste em meados de 2013, por meio de notificação feita pela Caixa.
67. Ademais, não é razoável admitir que a principal gestora e ordenadora de despesas municipal desconhecesse a obra paralisada que envolvia a construção de praças, calçamento e pavimentação da importante Avenida Cesário Marinho do município de Luzilândia/PI, que possuía 24.721 habitantes, de acordo com o censo do IBGE de 2010.
68. Não se pode aceitar que a recorrente desconhecesse a existência de uma conta bancária do município o qual administrava, pois, uma simples diligência ao banco seria suficiente para obter informações sobre os valores repassados e desbloqueados pela Caixa, os pagamentos efetuados e o saldo remanescente da conta municipal 647025-0.
69. A alegada ausência de documentos nos arquivos da Prefeitura Municipal de Luzilândia/PI não socorre a defesa da recorrente, pois não há evidência das medidas adotadas pela ex-prefeita, com vistas a obter a documentação do contrato de repasse, como diligências administrativas internas e/ou ação judicial de exibição de documentos.
70. Eventuais dificuldades da gestora na obtenção de tais documentos, inclusive as derivadas de ordem política, se não resolvidas administrativamente, deveriam ter sido levadas ao conhecimento do Poder Judiciário por meio de ação própria, o que não foi feito.
71. Não há evidências de que a recorrente buscou sanar a pendência de prestação de contas das duas (5ª e 6ª) parcelas geridas pelo prefeito antecessor; que tenha requerido à empresa contratada a conclusão das obras; e/ou tenha adotado as medidas necessárias para o resguardo do patrimônio público, com representação criminal e ação de ressarcimento ao erário contra seu antecessor.
72. É da responsabilidade do prefeito sucessor o dever de apresentar as contas referentes aos recursos federais recebidos por seu antecessor, quando este não o tiver feito ou, na impossibilidade de fazê-lo, adotar as medidas legais para o resguardo do patrimônio público, sob pena de corresponsabilidade (Súmula TCU 230) .
73. Não socorre à defesa da recorrente a jurisprudência do TCU que não imputa débito ao gestor sucessor omisso, quando a aplicação dos recursos, a vigência do ajuste e o fim do prazo para prestação de contas tiverem ocorrido na gestão antecessora. Isto porque, no caso em tela e nos termos da Súmula TCU 230, a prefeita sucessora não comprovou ter tomado as providências administrativas e/ou judiciais no sentido de recompor o débito e obter os documentos necessários à prestação de contas. Além do mais, havia recursos em conta bancária suficientes para conclusão das obras objeto da avença.
74. Mantida a responsabilidade solidária de Ema F. B. De Souza pelo débito, remanesce a multa aplicada sob o fundamento do art. 57 da Lei 8.443/1992.
75. A recorrente foi penalizada também com a multa do art. 58, inciso IV, da Lei 8.443/1992, por ter deixado de atender à diligência deste Tribunal sem causa justificada, conforme consignado às peças 7, 11, 12, 15, 16, 50, 51 e 63.
76. Desse modo, não há como acolher as razões apresentadas.
CONCLUSÃO
77. O extrato bancário da conta 06470250-1 (peça 8, p. 49-55) demonstra somente o aporte de recursos federais, pois não há registro de movimentação financeira (crédito) de valores municipais. Assim, propõe-se a reforma do item 9.7 do Acórdão 9464/2018-TCU-Primeira Câmara para que o Tribunal determine à Caixa o recolhimento integral do saldo da conta 06470250-1 ao Tesouro Nacional, se ainda não o fez.
78. Os elementos dos autos permitem somente apurar o débito decorrente das inconsistências apontadas nos pareceres técnicos de peça 1, p. 209 e 211: (a) medição acumulada a maior do serviço de pavimentação da 1ª licitação (empresa STC) no valor de R$ 63.647,53 e erro de cálculo em item do quantitativo medido do acumulado da 2ª licitação (empresa Constroendo) no valor de R$ 64.965,96.
79. A responsabilização do ex-prefeito Alberto J. G. De Carvalho pelo débito de R$ 63.647,53 deve ser afastada por ausência do nexo de causalidade entre a conduta do ex-prefeito e o dano causado ao erário e por ausência, na citação, da descrição da irregularidade atribuída ao responsável (peça 22) , com prejuízo ao devido processo legal.
80. O débito de R$ 64.965,96 é de responsabilidade de Alberto J. G. De Carvalho, que autorizou os pagamentos (a maior) dos serviços prestados pela empresa Constroendo Ltda. (peça 1, p. 185, 191 e 199) por erro de cálculo do quantitativo de pavimentação medido no acumulado da 2ª licitação (peça 1, p. 209) .
81. O ex-prefeito Alberto J. G. De Carvalho não apresentou a prestação de contas da 5ª e 6ª parcelas (desbloqueadas em 8/5/2012 no total de R$ 58.955,89) .
82. As justificativas apresentadas pelo responsável por não ter concluído o objeto pactuado, apesar da disponibilidade de recursos, não foram são capazes de elidir sua responsabilidade por contrariar o princípio da continuidade administrativa. Não há evidências de que o ex-gestor tenha requerido à contratada a conclusão das obras ou que tenha adotado as medidas contratuais e legais cabíveis para sua consecução.
83. Em respeito ao devido processo legal ao direito à ampla defesa e ao contraditório, entende-se que o valor do débito imputado ao ex-prefeito deve se limitar ao valor pelo qual fora citado à peça 22. Assim, propõe-se a redução do débito para R$ 58.955,89, contado da data da liberação do recurso (8/5/2012) .
84. A ex-prefeita de Luzilândia-PI, Ema F. B. De Souza (gestão 2013-2016) , foi responsabilizada em débito solidário com seu antecessor por não ter dado continuidade às obras paralisadas e não ter adotado eventuais medidas para resguardar o erário, conforme ofício de citação e o voto condutor do acórdão recorrido à peça 23 e peça 63, p. 6-7, itens 58 a 63.
85. A disponibilidade de R$ 480.184,67 (6/1/2013) na conta específica do ajuste (peça 8, p. 52) e a conduta omissiva da ex-prefeita caracterizaram sua responsabilidade por contrariar o princípio da continuidade administrativa.
86. Não há evidências de que a ex-prefeita adotou as medidas para: obter a documentação do contrato de repasse; prestar contas das parcelas geridas pelo antecessor; requerer à empresa contratada a conclusão das obras; e resguardar o patrimônio público.
PROPOSTA DE ENCAMINHAMENTO
87. Ante o exposto, submete-se à consideração superior a análise dos recursos de reconsideração interpostos por Alberto Jorge Garcia de Carvalho e Ema Flora Barboza de Souza contra o Acórdão 9464/2018-TCU-Primeira Câmara, propondose, com fundamento no artigo 33, da Lei 8.443/1992:
a) conhecê-los e, no mérito, dar-lhes provimento parcial para reduzir o débito contido no item 9.2 do Acórdão 9464/2018-TCU-Primeira Câmara para R$ 58.955,89, calculado a partir de 8/5/2012;
b) reduzir, de forma proporcional, o valor da multa aplicada no item 9.3 da mesma decisão;
c) dar ao item 9.7 do acórdão recorrido a seguinte redação: 'determinar à Caixa Econômica Federal que, no prazo de 30 (trinta) dias a contar do recebimento da notificação deste Acórdão, recolha ao Tesouro Nacional, se ainda não o fez, o saldo remanescente da conta 6470250-1 em que foram depositados os recursos do Contrato de Repasse 188.160-97/2005';
d) dar ciência às partes, à Procuradoria da República no Estado do Piauí, aos órgãos/entidades interessados, bem como aos demais cientificados do acórdão recorrido."
É o relatório.

8.1. Gilmarcus Alves dos Santos (8917/OAB-PI), representando Alberto Jorge Garcia de Carvalho.  
8.2. Herman Barbosa Albuquerque (10001/OAB-DF) e outros, representando Janaínna Pinto Marques.  
8.3. Válber de Assunção Melo (1934/OAB-PI) e outros, representando Ema Flora Barboza de Souza e Janaínna Pinto Marques.

Subprocurador-Geral Lucas Rocha Furtado.

TOMADA DE CONTAS ESPECIAL. CONTRATO DE REPASSE. CITAÇÕES E AUDIÊNCIA. EXECUÇÃO PARCIAL DO AJUSTE. FUNCIONALIDADE DA PARTE EXECUTADA. IRREGULARIDADE DAS CONTAS. DÉBITO PARCIAL. MULTA. RECURSO DE RECONSIDERAÇÃO. DÉBITO IMPUTADO SUPERIOR AO VALOR DA CITAÇÃO. REDUÇÃO DO DÉBITO. CONHECIMENTO. PROVIMENTO PARCIAL.

TOMADA DE CONTAS ESPECIAL (TCE)

Secretaria de Recursos (Serur); Secretaria de Controle Externo de Tomada de Contas Especial (SecexTCE).

Em julgamento recursos de reconsideração interpostos por Alberto Jorge Garcia de Carvalho (peça 90) e Ema Flora Barboza de Souza (peça 78) em face do Acórdão 9464/2018-TCU-Primeira Câmara, por meio do qual o Tribunal julgou suas contas irregulares, imputou-lhes débito solidário de R$ 179.066,91 e aplicou-lhes multa individual de R$ 25.000,00 fundamentada no art. 57 da Lei 8.443/1992, bem como aplicou a Ema Flora Barboza de Souza multa de R$ 5.000,00, fundamentada no art. 58 da Lei 8.443/1992.
Antes de iniciar o exame das razões recursais, considero necessário fazer uma breve síntese do histórico deste processo.
A decisão recorrida tratou de tomada de contas especial (TCE) instaurada pela Caixa Econômica Federal (Caixa) contra os ex-prefeitos de Luzilândia/PI, Janaínna Pinto Marques (gestões 2005-2008 e 2009 a 2/6/2011) , Alberto Jorge Garcia de Carvalho (gestão 24/7/2011 a 31/12/2012) e Ema Flora Barboza de Souza (gestão 2013-2016) , em razão da execução parcial do contrato de repasse 188.160-97/2005.
O contrato de repasse foi firmado no valor de R$ 1.050.000,00, sendo R$ 1.000.000,00 à conta do órgão concedente e R$ 50.000,00 referentes à contrapartida da entidade convenente, majorado posteriormente para R$ 154.906,59, mediante termo aditivo. O objeto da avença era a construção de praças, calçamento, pavimentação e infraestrutura da Avenida Cesário Marinho.
Os recursos federais foram desbloqueados da conta poupança vinculada no total de R$ 762.480,02, conforme as seguintes parcelas: i) R$ 216.319,86, em 11/3/2008; ii) R$ 144.167,54, em 24/6/2008; iii) R$ 184.406,70, em 2/4/2009; iv) R$ 158.630,03, em 21/9/2011; e v) R$ 58.955,89, em 08/5/2012. 
Os recursos municipais da contrapartida foram desbloqueados no total de R$ 120.187,57, conforme as seguintes parcelas: i) R$ 33.509,37, em 12/03/2008; ii) R$ 22.332,50, em 24/06/2008; iii) R$ 28.565,81, em 03/04/2009; iv) R$ 26.085,17, em 21/09/2011; v) R$ 9.694,72, em 07/05/2012.
Restou na conta poupança do contrato de repasse o valor de R$ 598.530,18, em 6/3/2016. 
Na fase interna da TCE, o tomador de contas (Caixa) concluiu pela impugnação total das despesas (R$ 762.480,02) , de responsabilidade dos três prefeitos, devido à paralisação das obras sem qualquer funcionalidade e proveito à população.
No âmbito do TCU, foram promovidas diligências, bem como audiência e a citação dos responsáveis. As prefeitas apresentaram suas defesas, enquanto Alberto Jorge Garcia de Carvalho foi considerado revel. 
Após análise das defesas apresentadas e das informações constantes dos autos, o TCU entendeu que o objeto da avença era divisível e havia funcionalidade da parcela executada da obra, o que afastaria, portanto, o ressarcimento integral do valor repassado à municipalidade. 
Não obstante, restou o débito de R$ 63.647,53, referente à existência de medição a maior do item "escavação, carga, transporte de material de jazida" concernente ao serviço de pavimentação executado pela empresa STC, e R$ 64.965,96, referente a erro de cálculo de quantitativo e preço no item "pavimentação em paralelepípedo inclusive caldeamento" executado pela empresa Construendo. Constatou-se também execução de 80,47% do empreendimento e qualidade insatisfatória das calçadas.
Já que os serviços de pavimentação da avenida e para construção das calçadas não estavam segregados no plano de trabalho, para quantificar o dano foi necessário estabelecer uma metodologia, detalhada no voto da deliberação recorrida (peça 63) :
"32. Compulsando o Plano de Trabalho à peça 1, p. 21, não se consegue divisar a quantia que seria despendida para a pavimentação da avenida e para construção das calçadas, o que dificulta o cálculo a que se deseja efetuar, com maior proximidade possível da realidade dos gastos.
33. Nada obstante essa complexidade, creio que se pode tatear certa metodologia para fins de quantificação do débito, conforme explico adiante. 
34.	 Primeiro há que se proporcionalizar o saldo remanescente do contrato para distinguir a verba federal da municipal. Após encontrar a parte do saldo que se refere exclusivamente a recursos federais, dela deve ser subtraída a quantia repassada ao município (de R$ 762.480,02) .
35.	 Posteriormente a essas operações, chegar-se-á ao valor aproximado de recursos financeiros (federais) despendidos na obra. Sobre esse resultado deve ser aplicado o percentual executado (de 80,47%) , sobrando o restante não executado, de 19,53% (100% - 80,47% = 19,53%) , que corresponderia ao débito parcial a ser imputado aos responsáveis. Esse quantum de não execução (19,53%) compreende também as ocorrências relativas às calçadas (mau estado e parte não empreendida) , uma vez que se adota postura conservadora na quantificação do débito para assegurar que o dano não exceda o valor real devido, notadamente em face da dificuldade de distinguir, no Plano de Trabalho da avença, a quantia que seria gasta na pavimentação da rua daquela despendida exclusivamente para as calçadas, conforme expliquei no item 32 acima.     
36.	 Ocorre que, como visto alhures, consta nos autos informações produzidas pelo tomador de contas de que houve medições a maior nos valores de R$ 63.647,53 e R$ 64.965,96, os quais entendo que devam ser acrescidos ao débito.
37.	 Delineadas essas premissas, passo aos cálculos. O total de recursos aplicado pela União foi de R$ 762.480,02 e a contrapartida municipal correspondeu a R$ 120.187,57 (v. itens 4 e 5 acima) . Considerando esses montantes, a proporcionalidade de recursos federais utilizados no empreendimento foi de 84,23% (R$ 120.187,57 /R$ 762.480,02 = 84,23%) .
38.	 Esse percentual deve ser aplicado ao saldo remanescente (R$ 598.530,18) para divisar a parte federal que compõem essa quantia. Logo, o resíduo financeiro exclusivamente federal é de R$ 504.141,97 (correspondente à 84,23% de R$ 598.530,18) .  
39.	 Do saldo de recursos federais (R$ 504.141,97) deve ser subtraído o valor total de verbas da União carreadas ao município, chegando-se ao montante de R$ 258.338,05 (R$ 762.480,02 - R$ 504.141,97 = R$ 258.338,05) . Esse é o valor aproximado de recursos financeiros (federais) utilizados na obra. Como ressaltado acima, sobre esse resultado aplica-se o percentual de não execução de 19,53% (100% - 80,47% = 19,53%) , que corresponde a R$ 50.453,42. 
40.	 Por fim, à quantia de R$ 50.453,42 devem ser acrescidos os valores em que o tomador de contas apurou terem sido medidos a maior (R$ 63.647,53 e R$ 64.965,96) , perfazendo um débito de R$ 179.066,91, decorrente da soma das seguintes parcelas: R$ 50.453,42 + R$ 63.647,53 + R$ 64.965,96." 
A data de ocorrência do débito foi fixada por estimativa, no dia 31/03/2012, quando a obra foi paralisada. Embora os pagamentos indevidos possam ter ocorrido antes, o Tribunal utilizou esse marco por entender que assim o ressarcimento não excederia o real valor devido, em conformidade com o art. 210, § 1º, inciso II, do Regimento Interno do TCU.
Sobre a responsabilização de Janaínna Pinto Marques, esta Corte de Contas considerou que as quatro primeiras parcelas, por ela geridas, tiveram prestações de contas aprovadas pela Caixa e ateste satisfatório da qualidade dos serviços, a despeito da morosidade da execução. Concluiu-se, portanto, que a conduta da prefeita não apresentou nexo de causalidade com o resultado (dano ao erário) , de modo que suas contas foram julgadas regulares com ressalva.
Na gestão do sucessor, Alberto Jorge Garcia de Carvalho, foram apontadas as seguintes irregularidades: i) realização de pagamentos indevidos à empresa Construendo com recursos da 4ª parcela, embora a gestão dos valores tivesse ocorrido na gestão anterior; ii) ausência de prestação de contas das 5ª e 6ª parcelas; iii) paralisação das obras em março de 2012.
Já na gestão de Ema Flora Barboza de Souza, não foram identificados esforços para concluir as obras, apesar de haver recursos garantidos para a continuidade do empreendimento, nem para regularizar a prestação de contas pendente. Houve, portanto, condenação solidária dos dois gestores ao ressarcimento do débito.
Nesta etapa processual, dois responsáveis interpuseram os recursos ora em apreciação. Alberto Jorge Garcia de Carvalho alega, em resumo, que não seria sua responsabilidade a falta de funcionalidade, atraso e paralisação das obras, nem os pagamentos realizados na sua gestão à Construtora Construendo, pois tudo teria ocorrido na gestão antecessora; aduz que teria entregue a prestação de contas dos recursos liberados, por meio de sua assessoria, conforme comprovariam os protocolos junto à Caixa; afirma que era inexperiente e deixou a assessoria responder às notificações do controle interno, o que teria acarretado em injusta condenação; afirma, por fim, que teria agido de boa-fé.
Por seu turno, Ema Flora Barboza de Souza alega, em síntese, que não poderia ser responsável solidária pelo débito, em razão da ausência de repasses e gerência de recursos pela Caixa enquanto era prefeita; aduz que a responsabilidade pela prestação de contas e pela paralisação das obras seria do prefeito antecessor e que sua omissão teria ocorrido por falta de informação e pela ausência dos respectivos documentos nos arquivos da prefeitura.
Após examinar as razões recursais, a Serur entendeu que a responsabilização de Alberto Jorge Garcia de Carvalho pelo dano de R$ 63.647,53 devia ser afastada por ausência do nexo de causalidade entre a conduta e o dano. 
Além disso, entendeu ser necessária a redução do débito, em solidariedade com a prefeita sucessora, para R$ 58.955,89, em razão de falha na citação. Tal valor refere-se ao somatório das 5ª e 6ª parcelas desbloqueadas pela Caixa que não tiveram as despesas comprovadas em razão da omissão no dever de prestar contas. Assim, propõe, em uníssono com o MPTCU, o conhecimento e o provimento parcial do apelo recursal para reduzir débito e a multa impostos na decisão originária.
Preliminarmente, ratifico o despacho exarado no sentido de que os presentes recursos merecem ser conhecidos, porquanto preenchem os requisitos de admissibilidade previstos nos arts. 32, inciso I, e 33 da Lei 8.443/1992.
Quanto ao mérito, concordo com a análise empreendida pela secretaria especializada, transcrita no relatório precedente, a qual enfrentou com propriedade cada um dos argumentos apresentados pelos recorrentes, razão pela qual incorporo seus fundamentos às minhas razões de decidir.
Ao revisitar os autos, a unidade instrutora destacou a informação trazida no Parecer Técnico de Engenharia, de 4/1/2013, sobre o valor de R$ 63.647,53, relativo à medição a maior do serviço de pavimentação, que teriam sido pagos indevidamente à empresa STC (peça 1, p. 211) . 
Importa esclarecer que empresa STC foi a primeira contratada para a execução das obras, recebendo três parcelas de pagamento pelos serviços prestados, nas datas de 12/3/2008, 24/6/2008 e 3/4/2009, todos ocorridos na gestão de Janaínna Pinto Marques. Posteriormente houve a extinção do contrato e, em meados de 2010, ainda na gestão dessa prefeita, houve a contratação da Construtora Construendo para dar continuidade às obras. 
Sublinho que a irregularidade relacionada à empresa STC não poderia ser corrigida administrativamente pelas gestões sucessoras, visto que o contrato já havia encerrado, razão pela qual acolho a proposta da Serur para afastar a responsabilidade dos prefeitos sucessores quanto à parcela de R$ 63.647,53 do débito apurado.
A irregularidade deveria ser atribuída exclusivamente à prefeita Janaínna Pinto Marques, que deu causa aos pagamentos indevidos, contudo observo que, assim como a notificação expedida pelo tomador de contas, a citação realizada pelo TCU não abarcou a conduta irregular (peça 25) : 
"2. O débito é decorrente  do fato de Vossa Senhoria, na condição de prefeita de Luzilândia-PI à época (gestão 2005-2008 e 2009 a 2/6/2011) , signatária da avença e de gestora dos recursos, não ter concluído o objeto do Contrato de Repasse 0188.160-97/2005 (Siafi 546474) no curso do seu mandato, não obstante dispor de tempo suficiente desde a assinatura do contrato até o final da sua gestão; sendo que, com a execução apenas parcial das obras pactuadas, os objetivos previstos no plano de trabalho aprovado não foram atingidos, não gerando, portanto, o benefício social esperado, conforme atestado pela Caixa Econômica Federal." 
Há de se considerar a possibilidade de prejuízo do exercício do contraditório e da ampla defesa pelo longo tempo decorrido desde a irregularidade, ocorrida nos exercícios de 2008 e 2009. Portanto, em homenagem aos princípios da racionalização administrativa e da economia processual, entendo que a situação em tela autoriza a não proceder nova citação, nos termos do inciso II do art. 6º da IN/TCU 71/2012.
Por outro lado, o pagamento indevido à empresa Construendo, no valor de R$ 64.965,96, embora seja relativo a despesas executadas na gestão antecessora, deveria ser atribuído a Alberto Jorge Garcia, visto que era seu dever verificar a conformidade dos documentos da despesa antes de ordenar o pagamento. Além disso, o prefeito foi responsabilizado pela omissão em prestar contas das 5ª e 6ª parcelas e pela paralisação da obra.
A prefeita Ema Flora Barboza de Souza deveria responder em solidariedade, visto que se manteve inerte em relação às irregularidades apontadas no contrato de repasse. Além disso, ela não apresentou as contas referentes aos recursos federais recebidos e aplicados na gestão anterior, nem adotou as medidas legais visando ao resguardo do patrimônio público, sendo, portanto, corresponsável pela irregularidade, conforme entendimento da súmula 230 do TCU.
Embora os elementos constantes dos autos apontem a responsabilidade dos aludidos gestores, é indispensável constar da citação as irregularidades e as condutas, com vistas a fornecer-lhes os elementos essenciais para a defesa. Entretanto, observa-se que os ofícios de citação não mencionaram os pagamentos indevidos e mostra-se contraproducente realizar novas citações na avançada etapa processual desta TCE.
2.1. Ofício de citação de Alberto Jorge Garcia (peça 22) :
"O débito é decorrente do fato de Vossa Senhoria, na condição de prefeito sucessor de Luzilândia-PI (gestão 28/7/2011 a 31/12/2012) e gestor dos recursos, ter deixado de comprovar a boa e regular aplicação dos valores repassados por força do Contrato de Repasse 0188.160-97/2005 (Siafi 546474) , uma vez que não apresentou as prestações de contas parciais relativas às duas últimas parcelas liberadas (desbloqueadas em 8/5/2012, no total de R$ 58.955,89) ; bem como por não ter dado continuidade e concluído o objeto pactuado, ou, na impossibilidade de fazê-lo, não adotou providências para resguardar o erário público, sendo que, com a execução apenas parcial das obras, os objetivos previstos no plano de trabalho aprovado não foram atingidos, não gerando, portanto, o benefício social esperado, conforme atestado pela Caixa Econômica Federal." 
2.2. Ofício de citação de Ema Flora Barboza de Souza (peça 23) :
"O débito é decorrente do fato de Vossa Senhoria, na condição de prefeita sucessora de Luzilândia-PI (gestão 2013-2016) , ter se omitido ao não adotar providências visando dar continuidade ao objeto do Contrato de Repasse 0188.160-97/2005 (Siafi 546474) , ou, na impossibilidade de fazê-lo, não adotar medidas para resguardar o erário público; sendo que, com a execução apenas parcial das obras pactuadas no ajuste, os objetivos previstos no plano de trabalho aprovado não foram atingidos, não gerando, portanto, o benefício social esperado, conforme atestado pela Caixa Econômica Federal." 
Por fim, verifico que a metodologia utilizada no Acórdão 9464/2018-TCU-Primeira Câmara para apurar o débito não considerou a conexão entre os pagamentos indevidos às empresas e a inexecução parcial da obra. Ou seja, os valores pagos a maior, em razão de quantitativos e/ou preços incompatíveis com o contratado, em alguma medida reverberam o descompasso entre a execução financeira e a execução física do contrato de repasse. Desse modo, imputar aos gestores o débito proveniente do somatório dos pagamentos indevidos e dos valores incompatíveis com o percentual de execução do objeto poderia constituir bis in idem.
Por essas razões, acompanho a proposta da Serur no sentido de reduzir o débito imputado aos recorrentes pelo item 9.2 do Acórdão 9464/2018-TCU-Primeira Câmara ao valor de R$ 58.955,89, correspondente às parcelas que não tiveram prestação de contas, bem como proceder a redução proporcional das multas aplicadas.
Feitas essas considerações, entendo que o presente recurso deve ser conhecido e parcialmente provido.
	Ante o exposto, voto por que o Tribunal adote o Acórdão que ora submeto à deliberação deste Colegiado.
TCU, Sala das Sessões Ministro Luciano Brandão Alves de Souza, em 18 de fevereiro de 2020.
Ministro BRUNO DANTAS 
Relator